【裁判字號】    98,上,691
【裁判日期】    990713
【裁判案由】    履行契約
【裁判全文】
臺灣高等法院民事判決                   98年度上字第691號
上  訴  人  甲○
訴訟代理人  林復宏律師
            高靜怡律師
複 代理 人  吳家鳳律師
被 上訴 人  丙○○
訴訟代理人  徐維良律師
上列當事人間請求履行契約事件，上訴人對於中華民國98年4月
30日臺灣臺北地方法院96年度訴字第6956號第一審判決提起上訴
，本院於99年6月29日言詞辯論終結，判決如下：
    主  文
上訴駁回。
第二審訴訟費用由上訴人負擔。
    事實及理由
一、被上訴人主張：伊於民國77年6月23日與上訴人簽訂不動產
    買賣契約書（下稱系爭買賣契約），以新臺幣（下同）1,38
    0萬元買受上訴人所有坐落臺北縣石門鄉○○段○里○○段2
    56-2、256-3、261、281、409、415、267-1、267-5地號土
    地。其中267-1、267-5地號土地，因政府擬辦理道路徵收，
    於分割完畢前無法辦理過戶，兩造乃約定俟分割完成後，上
    訴人應通知伊領取所有權狀正本憑以辦理過戶手續，其餘土
    地均已完成所有權移轉登記。茲道路徵收之分割已完畢，且
    267-1地號土地於90年5月25日分割後增加267-23、267-24地
    號；另267-5地號土地亦於91年3月15日分割後增加267-25地
    號，均已辦畢分割登記，此等土地均為系爭買賣契約效力所
    及，伊自得請求上訴人辦理上開267-1、267-23、267-24、2
    67-5、267-25地號土地（下稱系爭土地）所有權移轉登記，
    爰依買賣契約關係，求為命上訴人辦理系爭土地所有權應有
    部分4分之1移轉登記予伊指定之黃國倫或黃德山之判決。（
    原審為上訴人勝訴判決。被上訴人提起上訴）。答辯聲明：
    上訴駁回。
二、上訴人則以：系爭買賣標的並未包括系爭267-1、267-5地號
    土地；又系爭買賣契約「土地座落標示」欄並未載明買賣標
    的之權利範圍，上訴人當時之所有權應有部分僅4分之1，其
    買賣標的未特定，契約應屬無效。且系爭土地267-1、267-5
    地號土地，其分割前使用分區為保護區，分割後之267-23、
    267-25地號土地使用分區為農業區，故分割前之267-1、267
    -5地號土地應屬修正前土地法第30條規定所謂之農地，其承
    受人應以能自耕者為限。惟系爭買賣契約第5條僅約定被上
    訴人得「任意指定」移轉所有登記名義人，並未明白約定由
    被上訴人指定登記予任何有自耕能力之第三人，仍違反修正
    前土地法第30條規定，其契約為無效。再被上訴人以系爭土
    地供高爾夫球場申請用地，亦屬脫法行為。況黃國倫或黃德
    山非具有自耕能力之人，依修正前土地法第30條規定，其不
    得為移轉登記名義人，被上訴人請求上訴人將系爭土地移轉
    登記予黃國倫或黃德山，亦屬無據。此外，兩造於77年6月2
    3日簽訂系爭買賣契約，被上訴人迄至96年6月間始提起本件
    訴訟，其請求權亦已罹於時效而消滅等語，資為抗辯。上訴
    聲明：(一)原判決廢棄。(二)被上訴人在第一審之訴駁回。
三、被上訴人主張其與上訴人簽訂系爭買賣契約書，約定267-1
    、267-5地號土地，俟政府辦理道路徵收，於分割完畢後，
    上訴人應通知其領取所有權狀正本憑以辦理所有權移轉登記
    ，嗣267-1、267-5地號土地，分割增加267-23、267-24、26
    7-25等地號土地等情，業據提出系爭買賣契約書、切結書、
    收款收據、土地登記謄本等件為證（原審卷第7-12頁、第13
    -17頁、第57-90頁）。被上訴人雖否認267-1、267-5地號土
    地為系爭買賣契約書之買賣標的。惟按私文書經本人或其代
    理人簽名、蓋章或按指印或有法院或公證人之認證者，推定
    為真正，民事訴訟法第1項定有明文。經查原審將系爭買賣
    契約書（附件1）第3頁所捺之指印，切結書（附件2）、「
    土地座落標示」（附件3）、收款收據（附件4）、交款備忘
    錄（附件5）等文件所捺之指印，與原法院錄製被上訴人右
    拇指之指紋卡，送請內政部警政署刑事警察局以特徵比對方
    式鑑定結果，其上可資比對2枚（編號1、2）與被上訴人右
    拇指指紋指紋相符，有該局鑑定書在卷可稽（原審卷第166
    頁、第175頁），上揭編號1指印即附件1系爭買賣契約書尾
    「當事人欄」之指印，編號2指印即附件5交款備忘錄「77年
    6月29日收款人簽章」之指印，亦據該局函覆在卷可明（本
    院卷第223頁），足見系爭買賣契約書係經本人親自按指印
    無訛，被上訴人簽訂系爭買賣契約之事實，誠無疑義。又上
    揭切結書之印文雖因印泥沾附不均、印文紋線不清而無法鑑
    定；惟查該切結書於立切結書人下，除有「指印」一枚及「
    甲○」之印文外，並有「胡金發代」文字，而證人胡金發於
    原審證稱：「我有簽切結書，切結書第2、3行中間加註字體
    不同內容不是我寫的，上面印章誰蓋的，不記得了，我只幫
    忙簽名，切結書上的胡金發就是我本人」等語（原審卷第98
    頁反面），證人胡金發乃被上訴人之女婿，且於原審亦證稱
    ：簽約時我有在現場，我雖然不是很清楚那幾筆，不過被上
    訴人有交代我，賣給黃某某的部分不可再賣於他人等語（同
    上筆錄），足見其係獲被上訴人授權之代理人，該切結書記
    載買賣標的文字上之指印、印文雖無法鑑定，惟該切結書之
    記載方式，係事先擬定部分內容，並於部分欄位預留空白，
    待簽署之際再為填載，依其填載方式，被上訴人爭議之267-
    1、267-5地號土地，係介於整行文字之中段即介於「415」
    、「等八筆」等字中間，並無增列或修改之餘地，且同上鑑
    定書亦認為：附件2即切結書之「甲○」之印文與書寫文字
    交疊處，係先書寫文字再蓋印文等旨（原審卷第175頁），
    顯非臨訟加填，足徵該切結書亦屬真正。再查系爭買賣契約
    書與「土地座落標示」欄之原本二者係相連接，其銜接處有
    兩枚騎縫章之事，業經本院勘驗屬實（本院卷第49頁），亦
    有系爭買賣契約書、「土地座落標示」在卷可憑（原審卷第
    7-10頁），足證系爭「土地座落標示」確為系爭買賣契約之
    附件，其上267-1、267-5地號土地之記載與被上訴人不爭執
    之256-2、256-3、261、281、409、415地號（下稱256-2地
    號等6筆）土地係同時書立，而非事後增列，益見系爭買賣
    標的應包括系爭267-1、267-5地號土地無疑。參酌上訴人除
    已將系爭買賣標的之256-2地號等6筆土地移轉登記予被上訴
    人指定之人，另將其已蓋妥印鑑章之空白所有權移轉契約書
    、印鑑證明正本交付被上訴人收執，有印鑑證明、空白所有
    權移轉契約書附卷可憑（原審卷第146-148頁），足見除上
    開256-2地號等6筆土地外，上訴人尚有預留其他不動產須移
    轉登記予被上訴人指定之人，系爭買賣標的如僅上開256-2
    等6地號土地，而未包括系爭267-1、267-5地號土地，上訴
    人何需另行交付蓋妥印鑑章之空白所有權移轉契約書？上訴
    人辯稱其未將系爭267-1、267-5地號土地出賣予被上訴人云
    云，尚不足採。被上訴人之主張事實，堪信為真。
四、上訴人雖辯稱：分割前之267-1、267-5地號土地應屬修正前
    土地法第30條規定所謂之農地，其承受人應以能自耕者為限
    。系爭買賣契約僅約定被上訴人得「任意指定」移轉所有登
    記名義人，並未明白約定由被上訴人指定登記予任何有自耕
    能力之第三人，不問其嗣後指定登記之人有無自耕能力，系
    爭買賣契約仍違反修正前土地法第30條規定，其契約為無效
    云云。惟按以不能之給付為契約標的者，其契約為無效，但
    其不能情形可以除去，而當事人訂約時並預期於不能之情形
    除去後為給付者，其契約仍為有效，民法第246條第1項定有
    明文。關於耕地之買賣，承買人雖係無自耕能力之人，惟如
    約定由承買人指定登記與任何有自耕能力之第三人，或具體
    約定登記與有自耕能力之特定第三人，即非民法第246條第1
    項以不能之給付為契約之標的，難認其契約為無效。又在立
    約當時承買人雖無自耕能力，而約定待承買人自己有自耕能
    力時方為移轉登記，或約定該項耕地之所有權移轉與無自耕
    能力之特定第三人，待該第三人有自耕能力時再為移轉登記
    者，依同條項但書規定，其契約仍為有效。（最高法院73年
    度第5次民事庭會議決定、85年台上字第418號判決參照）。
    查系爭267-23、267-24地號土地分割自267-1地號土地、267
    -25地號土地分割自267-5地號土地，其地目均為田；而267-
    24地號土地使用分區為住宅區〔83年8月31日發布實施之「
    擬定北海岸風景特定區（草里地區）細部計畫」〕，267-1
    、267-5地號土地使用分區為保護區（75年12月12日發布實
    施之「擬定北海岸風景特定區住要計畫」），267-23、267-
    25地號土地使用分區為農業區（75年12月12日發布實施之「
    擬定北海岸風景特定區住要計畫」），有臺北縣石門鄉公所
    函附之土地使用分區證明書在卷可憑（原審卷第52-53頁）
    。系爭買賣契約於77年6月23日簽訂，依行為時法律即89年1
    月26日修正刪除前土地法第30條雖規定，私有農地所有權之
    移轉，其承受人以能自耕者為限。惟系爭買賣契約第5條約
    定：「本約產權登記名義人由甲方（按即被上訴人）指定之
    ，乙方（按即上訴人）不得異議」等語，有系爭買賣契約在
    卷足憑（原審卷第7頁）。系爭買賣標的中非農牧用地之256
    -3（道）、409（林）、415（林）地號土地，固經上訴人於
    77年8月4日移轉登記予黃德山、黃財添、王添木，有土地登
    記簿謄本附卷可參（原審卷第62-65、77-81、84-88頁）；
    而系爭買賣標的中之256-2、261、281地號土地，其使用種
    類雖編定為「農牧用地」，然上訴人亦於78年3月21日將移
    轉登記予被上訴人指定具有自耕能力之賴阿波，亦有土地登
    記簿謄本可佐（原審卷第57-60、67-70、72-75頁）；對照
    以觀，顯見兩造簽約時，就有關農地之移轉雙方預期待被上
    訴人覓得有自耕能力之人後再為移轉登記，已為雙方共識。
    足徵系爭買賣契約簽訂時，兩造已預期於不能之情形除去後
    再為給付；依民法第246條第1項但書規定，其契約自為有效
    ，上訴人抗辯系爭買賣契約自始無效，尚非可採。
五、上訴人雖另引證人乙○○證稱：我們6月23日簽約時267-1、
    267-5二筆土地已經包含在內，因球場整體開發不可能漏等
    語（本院卷第71頁背面），辯謂：上訴人以農地作為高爾夫
    球場，違反土地法第30條規定強行規定，為脫法行為而屬無
    效云云。惟查分割前原267-1、267-5二筆土地依70年5月1日
    登記均係「非都市使用編定」之「一般農業區、農牧用地」
    ，此有舊土地登記謄本附卷可稽（本院卷第56頁、第64頁）
    ，而依內政部71年11月29日台內地字第123489號函釋略以：
    實施區域計畫地區非都市土地，為配合行政院70年9月30日
    臺(70)參字第33809號令發布「高爾夫球場管理規則」之實
    施，有關球場許可設立之同意及用地編定之變更，地政機關
    應依下列規定辦理：(一)依區域計畫法施行細則第14條規定，
    特定農業區係指優良農田或曾經投資建設重大農業改良設施
    ，經會同農業主管機關認為必須加以特別保護而劃定者。而
    高爾夫球場之許可設立，依高爾夫球場管理規則第6條規定
    ，應儘量利用山坡地、河川地或生產力最低之土地闢建，故
    特定農業區內土地應不予同意許可設立高爾夫球場。(二)依非
    都市土地使用管制規則第7條及台灣省政府68年9月21日府地
    四字第88885號函頒「非都市土地各種使用地容許使用項目
    之許可使用細目」規定，遊憩用地中戶外遊樂設施得為高爾
    夫球場之使用(但不得使用耕地)；又同規則第9條規定，鄉
    村區、工業區、森林區、工坡地保育區、風景區、一般農業
    區及特定專用區內土地，於徵得各該事業省級主管機關之同
    意後，可變更編定為遊憩用地，故於上開各使用區內申請許
    可設立高爾夫球場者，原則上應予同意。參以內政部76年11
    月21日台內地字第539595號函亦曾有同意就一般農業區土地
    ，依非都市土地使用管制規則第9條，於徵得各該事業省級
    主管機關之同意後，變更編定為遊憩用地之案例。是以本件
    行為時「非都市使用編定」之「一般農業區」土地供申請設
    立高爾夫球場土地，應非法所不許。佐以被上訴人提出高爾
    夫球場設立許可證（本院卷第127-130頁），亦難認係脫法
    行為，上訴人所辯無效云云，亦無足採。
六、上訴人復辯以：兩造於77年6月23日簽訂系爭買賣契約，被
    上訴人迄至96年6月間始提起本件訴訟，其請求權已罹於時
    效而消滅云云。按民法第125條之請求權消滅時效，自請求
    權可行使時起算，民法第128條定有明文。查系爭買賣契約
    之「土地座落標示」欄載明：267-1、267-5地號土地俟分割
    完後，上訴人應立即通知乙方（即被上訴人）領取所有權狀
    正本，俾憑辦理過戶手續等文字，並有上訴人之簽章為憑（
    原審卷第10-11頁），證人乙○○即代書亦證稱：是我寫的
    （經提示系爭買賣契約），但現在我發現我可能有筆誤，立
    即通知等語4行字中之「乙方」可能是筆誤，因買方是甲方
    ，正確應該是「甲」方等語，（本院卷第71頁背面），參以
    系爭切結書亦載明：「267-1、267-5地號現由公路局徵收中
    ，俟分割完整時，本人（即上訴人）無條件交由丙○○君（
    即被上訴人）辦理過戶手續」等旨相符（原審卷第11頁），
    證人乙○○並證稱：我們是先簽約，6月23日簽約時267-1、
    267-5二筆土地已經包含在內，因整體開發不可能漏。6月29
    日加註這幾個字是因簽約付完款以後，他們回去準備證件，
    前面六筆土地權狀沒有問題，後面二筆因為有徵收，所以尚
    未給買方權狀，所以保留到政府徵收清楚分割後才通知甲方
    去領權狀，但是當時我將「甲方」誤載為「乙方」。訂約時
    不知道有徵收，因我們是看謄本，那時謄本沒有（登載），
    因我們是（事之誤植）先就已經在整理，整理的時候並不知
    道，6月29日是一手交錢一手交權狀書類時才知道這二筆土
    地有徵收，因為有徵收會有公文，訂約當時公文尚未看到。
    我不知道（何時徵收完成？），應該買方也不知道徵收完成
    時間，因政府作業時間不是我們可以預計的，所以這二筆土
    地要保留到等分割完成權狀出來之後才能登記，此文義即是
    此意思。因買方主要是要整體開發不會計算多一坪、少一坪
    ，所以不是以坪計算，縱令被政府徵收而減少，亦不計較此
    ，故價格沒有動搖。（法官問：過戶時間是何時？）過戶時
    間是等待徵收完成分割出來之後，才能確定面積及所有權，
    才能辦理登記過戶等語甚為明確（本院卷第71-72頁）。足
    見上訴人於6月29日在「土地座落標示」欄附註前述文字，
    係出於6月23日簽約時，買方尚不知有部分土地被政府徵收
    之情事，及至6月29日因交付第2期款與交付辦理登記權狀書
    類同時（契約書第3條第2款及第4條第1項參照）始知道，而
    原來之舊權狀無法使用，方有此特約條款。查土地被政府徵
    收既係以上訴人名義為之，徵收完成土地分割後，地政機關
    亦係通知原所有權人即上訴人換領新權狀，被上訴人雖為承
    買人，但不在被通知之列；被上訴人主張因其無法從公示資
    料得知徵收作業是否已完成，乃要求契約書明載俟分割完成
    領得權狀後，上訴人應即通知被上訴人等語，自非無稽。參
    酌267-1、267-5地號土地登記簿，雖於77年8月24日（收件
    日77年7月26日）均登載267-1逕為分割267-7地號之登記；2
    67-5地號逕為分割267-9、267-10地號之登記（本院卷第56
    、64頁），此登記為徵收道路之分割登記，固有淡水地政事
    務所為憑（本院卷第172頁）；然上訴人猶於其後之77年9月
    29日（即第3期款收尾款時）書立系爭切結書載明：「267-1
    、267-5地號現由公路局征收中，俟分割完整時，本人（即
    上訴人）無條件交由丙○○君（即被上訴人）辦理過戶手續
    」等旨（原審卷第11頁），顯見上訴人於77年9月29日收尾
    款書立系爭切結書時，尚不知已分割完成領取新權狀等情事
    （否則即是惡意隱瞞）；何能期待被上訴人知悉分割完成上
    訴人已領得新權狀？足見上開特約條款，係約定就系爭267-
    1、267-5地號土地移轉登記，需上訴人於道路徵收完成且分
    割作業完成領得新權狀後通知被上訴人領取權狀正本，被上
    訴人始得憑以辦理所有權移轉登記，方符兩造真意。非如上
    訴人所辯：應自於77年6月23日訂約時或自於77年7月26日道
    路徵收逕為分割登記收件時起算時效云云。而應以被上訴人
    主張：系爭267-1、267-5地號土地之所有權移轉登記請求權
    應自上訴人踐行告知程序始行起算等語，洵較可採。被上訴
    人於96年4月10日委任律師催告上訴人配合辦理所有權移轉
    登記時，其存證信函亦載明：上訴人並未依約通知及交付權
    狀過戶文件等旨，此為上訴人所不爭，有存證信函附卷可憑
    （原審卷第20-21頁）；是被上訴人於96年6月13日提起本件
    訴訟，請求上訴人將系爭土地所有權應有部分4分之1移轉登
    記予其指定之人，顯未逾民法第125條規定之時效期間，上
    訴人抗辯被上訴人之請求權已罹於時效而消滅，尚非可採。
七、系爭買賣標的既包括系爭267-1、267-5地號土地，而系爭
    267-1地號土地分割增加267-23、267-24地號，267-5地號土
    地分割增加267-25地號，復有土地登記謄本附卷可稽（原審
    卷第13-17頁），分割後增加之267-23、267-24、267-25地
    號土地，自亦為系爭買賣契約效力所及。又系爭買賣契約「
    土地座落標示」欄雖未記載其權利範圍，惟按當事人就標的
    物及其價金互相同意，其買賣之債權契約即為成立，債之標
    的可得具體確定為已足，不以訂定書面為必要，被上訴人買
    受之標的包括除系爭267-1、267-5地號土地外尚有256-2地
    號等6筆土地，其權利範圍均為4分之1，其中256-2地號等6
    筆土地業經上訴人移轉登記予被上訴人指定之人，有土地登
    記簿謄本在卷可憑（原審卷第13-17頁、第57-90頁），兩造
    多年均無爭議，顯見兩造已合意上訴人所出賣者為買賣標的
    之所有權應有部分4分之1，兩造就標的物及其價金既已意思
    表示合致，系爭買賣契約即為有效成立。況債之標的如有可
    得確定之方法，而於履行債務時，債之標的已得確定，於其
    買賣契約之有效成立即不生影響，系爭買賣契約雖未載明系
    爭土地之權利範圍，依證人乙○○前揭所證：因買方主要是
    要整體開發球場不會計算多一坪、少一坪，所以不是以坪計
    算，縱令被政府徵收而減少，亦不計較此，故價格沒有動搖
    等情。依土地登記簿所載，系爭土地其權利範圍均為4分之1
    ，迄未變更，是縱未特別載明權利範圍，其債之標的非不可
    具體確定，足徵系爭買賣契約確已效成立。上訴人抗辯系爭
    買賣契約因標的無可確定而無效等語，尚非可採。系爭買賣
    契約既非無效，而89年1月26日修正公布之土地法，復已將
    土地法第30條有關私有農地所有權之移轉，其承受人以能自
    耕者為限，及違反者，其所有權之移轉無效之規定予以刪除
    ，依修正後現行法律之規定，不論被上訴人指定之人是否具
    有自耕能力，均得為系爭土地之承受人，上訴人以被上訴人
    指定之人無自耕能力，抗辯被上訴人不得請求將系爭土地移
    轉登記予黃國倫或黃德山，亦不足採。則被上訴人主張上訴
    人應將如原判決附表所示267-1、267-23、267-24、267-5、
    267-25地號土地所有權應有部分4分之1移轉登記予被上訴人
    指定之人，核屬有據。
八、綜上所述，被上訴人本於買賣關係，求為命上訴人辦理如原
    判決附表系爭土地所有權應有部分4分之1移轉登記予伊指定
    之黃國倫或黃德山，核屬正當有據，應予准許。原審為被上
    訴人勝訴判決，於法並無不合。上訴意旨指摘原判決不當，
    求予廢棄改判，為無理由，應予駁回。
九、本件事證已臻明確，兩造其餘攻擊防禦及未經援用之證據，
    經審酌後核與判決結果不生影響，爰不一一論述，附此敘明
    。
十、據上論結，本件上訴為無理由，依民事訴訟法第449條第1項
    、第78條，判決如主文。
中    華    民    國    99    年    7     月    13    日
                  民事第十庭
                        審判長法  官  黃豐澤
                              法  官  林麗玲
                              法  官  吳謀焰
正本係照原本作成。
如不服本判決，應於收受送達後20日內向本院提出上訴書狀，其
未表明上訴理由者，應於提出上訴後20日內向本院補提理由書狀
（均須按他造當事人之人數附繕本）上訴時應提出委任律師或具
有律師資格之人之委任狀；委任有律師資格者，另應附具律師資
格證書及釋明委任人與受任人有民事訴訟法第466條之1第1項但
書或第2項（詳附註）所定關係之釋明文書影本。如委任律師提
起上訴者，應一併繳納上訴審裁判費。
中    華    民    國    99    年    7     月    13    日
                              書記官  鄭淑昀
附註：
民事訴訟法第466條之1（第1項、第2項）：
對於第二審判決上訴，上訴人應委任律師為訴訟代理人。但上訴
人或其他法定代理人具有律師資格者，不在此限。
上訴人之配偶、三親等內之血親、二親等內之姻親，或上訴人為
法人、中央或地方機關時，其所屬專任人員具有律師資格並經法
院認為適當者，亦得為第三審訴訟代理人。

司法院資訊處製作；財團法人民間司法改革基金會備份。
